# 政府补助的会计处理-请教陈老师

提问人：ninuan1214 时间：2013-11-06 17:11:29
请教陈老师， 我工厂由于政府原因搬迁，收到重置资产的政府补助人民币 7 千万。截至目前为止，新厂已经搬迁完成，并且只用了人民币 5 千万的补助款。 在政府补助合同中约定，补偿协议所涉补偿款的补偿范围为搬迁后新址工厂的建设，且不仅限于对确定补偿金额清单中所列的资产重置的补偿。 那么在这种情况下，剩余的人民币 2 千万的政府补助款可否抵减以后年度工厂用于扩大产能的再投资的资产项目或者是和再投资资产项目相关的费用？（国际会计准则）。
谢谢！

回答人：chenyiwei
IFRS下对搬迁补偿款会计处理问题的考虑思路是与《企业会计准则解释第 3 号》和原先的财企[2005]123号文等不同的。我们在今年年初就财政部会计司调研问题的回复中给出了我们的以下观点：
问题：我国目前正处于城镇化进程进一步加快的历史阶段，各地规划变更，整体拆迁以进行商业整体开发，提升城镇形象的工程时有发生。带有商业开发性质的搬迁可能也伴随着政府角色的介入，如何判断其是否具有“公益性”？企业收到的搬迁补偿款的会计处理，属于资产处置业务还是政府补助业务？您认为应如何进行判断？
我们的意见： 1 ．关于“公益性”的判断 我们理解，关于拆迁补偿事项“公益性”的判断，可参考国务院于 2011 年 1 月发布的《国有土地上房屋征收与补偿条例》（国务院令第 590 号，以下简称“《征收条例》”）的相关规定判断。根据该条例第八条规定，为了保障国家安全、促进国民经济和社会发展等公共利益的需要，有下列情形之一，确需征收房屋的，由市、县级人民政府作出房屋征收决定：
（一）国防和外交的需要； （二）由政府组织实施的能源、交通、水利等基础设施建设的需要； （三）由政府组织实施的科技、教育、文化、卫生、体育、环境和资源保护、防灾减灾、文物保护、社会福利、市政公用等公共事业的需要； （四）由政府组织实施的保障性安居工程建设的需要； （五）由政府依照城乡规划法有关规定组织实施的对危房集中、基础设施落后等地段进行旧城区改建的需要； （六）法律、行政法规规定的其他公共利益的需要。 因此，在实务中可以依据市、县级人民政府依据《征收条例》作出的征收决定，判断是否具有“公益性”。符合上述第八条规定情形之一的，应当认为具有“公益性”。如果在实务中对其性质界定不清晰的，企业和注册会计师可向作出该征收决定的政府部门咨询以进一步明确其性质。不通过市县级政府，直接由企业和房地产开发商等对应主体达成转让土地和地上建筑物、构筑物协议的，或者虽然由市县级政府征收但明确其不属于上述第八条所列的任何一种情形的，可以认为不具有“公益性”。 上述界定方法也可与《国家税务总局关于发布〈企业政策性搬迁所得税管理办法〉的公告》（国家税务总局公告[2012]40号）中对“政策性搬迁”的界定基本保持一致，减少实际操作中无实际意义的会计、税务差异，简化账务处理和税务处理。 2 ．关于搬迁补偿事项的会计处理 在目前会计准则体系下，政策性搬迁补偿的会计处理方法主要是在《企业会计准则解释第 3 号》第四条中规定的。根据该条规定，“企业因城镇整体规划、库区建设、棚户区改造、沉陷区治理等公共利益进行搬迁，收到政府从财政预算直接拨付的搬迁补偿款，应作为专项应付款处理。其中，属于对企业在搬迁和重建过程中发生的固定资产和无形资产损失、有关费用性支出、停工损失及搬迁后拟新建资产进行补偿的，应自专项应付款转入递延收益，并按照《企业会计准则第 16 号——政府补助》进行会计处理。企业取得的搬迁补偿款扣除转入递延收益的金额后如有结余的，应当作为资本公积处理。”即总体上还是在政府补助准则的框架内处理政策性搬迁补偿事项。但是，政府补助的基本特征之一是“无偿性”，而征收补偿的经济实质是政府对被征收的土地使用权和房屋建筑物价值，以及搬迁过程中发生的某些费用性支出和损失的补偿。因此整体上与政府补助的基本特征并不相符。是否应当主要依据政府补助会计准则建立搬迁补偿事项会计处理的框架是值得商榷的。 我们认为，对搬迁补偿的会计处理，可以结合《征收条例》的相关规定来理解。根据该条例第十七条规定，作出房屋征收决定的市、县级人民政府对被征收人给予的补偿包括：（一）被征收房屋价值的补偿；（二）因征收房屋造成的搬迁、临时安置的补偿；（三）因征收房屋造成的停产停业损失的补偿。该条例第十九条规定：对被征收房屋价值的补偿，不得低于房屋征收决定公告之日被征收房屋类似房地产的市场价格。 目前的解释 3 号对政策性搬迁补偿的会计处理规定在一定程度上沿袭了原先《关于企业收到政府拨给的搬迁补偿款有关财务处理问题的通知》（财企[2005]123号）的思路，要求在搬迁环节不应确认利润。基于这一考虑，“属于对企业在搬迁和重建过程中发生的固定资产和无形资产损失”可理解为被征收的原有固定资产（包括不可移动的房屋建筑物、构筑物、机器设备等固定资产）和无形资产的账面价值。但这一规定应该说与《征收条例》的补偿原则不符，因为《征收条例》已经明确规定对房屋建筑物价值的补偿款应当基于其市场价格而不是原帐面价值来确定。 因此，我们对于搬迁补偿会计处理的观点是：应当放弃原先的“搬迁补偿不能确认利润”的观念，按以下方法对征收补偿事项进行会计处理： （ 1 ）在征收环节完成时，即把应得到的与被征收的固定资产、无形资产价值相关的补偿款（以被征收资产的市场价值为基础确定）与被征收资产的原账面价值之间的差额作为资产处置损益，计入营业外收入（此处假设采用货币补偿方式，如果采用非货币补偿即房屋产权调换的，则按非货币性资产交换的原则处理，基于有无商业实质的判断确定新取得的土地使用权、房屋建筑物的入账价值，以及能否确认被征收的原有资产的处置损益）。 （ 2 ）对于搬迁、临时安置、停产停业损失等费用性支出的补偿则可以予以递延，到相关支出发生并计入损益时转入营业外收入。 （ 3 ）如果所得到的补偿款超过了被征收资产市场价值和相关费用性支出之和，则超出部分应当基于对其经济实质的分析确定如何进行会计处理。例如，如果企业将补偿款用于购建新的土地使用权和房屋建筑物等非流动资产，则视作与购建新资产相关的政府补助，按《企业会计准则第 16 号——政府补助》及其应用指南和讲解中关于“与资产相关的政府补助”的规定处理，而不是计入资本公积。 （ 4 ）当企业已经履行了《补偿协议》约定的全部义务，尤其是将征收范围内的土地使用权和房屋建筑物交还给征收部门之后，即依据《征收条例》取得了一项收取固定或可确定金额的款项（或者收到产权调换的房屋实物）的合同权利。因此，对于尚未收到但依据《补偿协议》约定很可能收到（即收到的可能性不存在重大不确定性）的补偿款，应允许企业按照权责发生制原则确认为应收款项，而不是严格按照现行政府补助准则规定的收付实现制原则处理。 我们理解，上述处理方法更能反映征收补偿交易的经济实质，更符合现行的《征收条例》的基本精神。同时，在该处理方法下，也没有必要再区分政策性拆迁和商业性拆迁，以及补偿款是否来源于政府财政预算内资金，都可以统一到一个一致的原则下来处理（因为无论该征收补偿事项是否属于为了公益目的的政策性拆迁，以及补偿款来源如何，对作为被征收人的企业而言，其经济影响都是完全一致的，我们理解没有必要规定不同的处理方法），也更为简便，也能够缩小与相关税务处理规定（国家税务总局公告[2012]40号）之间的差异。 对于被征收资产的公允价值确定问题，应按《征收条例》规定的方法确定被征收资产的公允价值。根据《征收条例》第十九条规定，被征收房屋的价值由具有相应资质的房地产价格评估机构按照国务院住房城乡建设主管部门制定的房屋征收评估办法评估确定，并相应规定了异议处理程序。同时，《征收条例》也对搬迁费、停产停业损失补偿的计算方法作出了原则性规定。如果实际操作严格遵守条例规定，应可保证结果的公允性。
我的理解是：在IFRS下，对搬迁补偿款的处理应类似于我上面回复中建议的处理方式。政府对补偿款的用途限制如果不能通过“专户存储，专款专用”等监管手段得到实际落实，则拨款中的用途限制规定不对会计处理产生实质性的影响。

提问人：ninuan1214 时间：2013-11-07 11:39:28
谢谢陈老师，那么请问，在今后发生的构建资产相关的费用（如外包第三方的咨询费等），应该如何进行会计处理？是否也可以冲抵资本公积中政府补助的金额。

回答人：chenyiwei
资产购建支出不能直接冲减资本公积或者递延收益。

提问人：ninuan1214 时间：2013-11-10 23:53:33
那么请问，判断结转资本公积或者递延收益的时点应该是什么时候？应该是新工厂完成建设，工厂开始生产开始就必须将长期应付款中的多余的政府补助转资本公积（老准则） 吗？

回答人：chenyiwei
是，在搬迁完成时结转。